ACORDAO-COMPLETO-2524586

ACÓRDÃO 980/2022 ATA 4/2022 - PRIMEIRA CÂMARA

VISTA, relatada e discutida esta representação acerca de alegadas irregularidades ocorridas durante a fase de lances do processo licitatório Oportunidade 7003520984 da Petróleo Brasileiro S.A - Petrobras.
ACORDAM os Ministros do Tribunal de Contas da União, reunidos em sessão da 1ª Câmara, com fundamento no art. 237 do Regimento Interno c/c o §2º, do art. 87 da Lei 13.303/2016 e ante as razões expostas pelo Relator, em:
9.1. conhecer da representação e, no mérito, considerá-la improcedente;
9.2. dar ciência à Petrobras de que, nos certames em que o critério de julgamento for "menor preço por total", incluindo todos os impostos e benefícios tributários, especialmente para a aquisição de bens que não geram crédito do Imposto sobre Circulação de Mercadorias e Serviços - ICMS, é necessária a indicação, no edital da licitação, do local da efetiva entrega do objeto a ser contratado, sendo, portanto, irregular o procedimento de indicação do referido local somente por ocasião da celebração do contrato com ajuste proposta vencedora;
9.3. encaminhar   cópia   desta   deliberação à Petrobrás e à interessada, com a informação de que o inteiro teor deste acórdão e do relatório e do voto que o fundamentam está disponível no endereço eletrônico www.tcu.gov.br/acordaos.

Representação acerca de alegadas irregularidades ocorridas durante a fase de lances do processo licitatório Oportunidade 7003520984 da Petróleo Brasileiro S.A  Petrobras.

Primeira Câmara

Petróleo Brasileiro S.A. - Petrobrás

3. Interessado: Dell Computadores do Brasil Ltda (72.381.189/0001-10)

13.1. Ministros presentes: Walton Alencar Rodrigues (Presidente), Vital do Rêgo e Jorge Oliveira (Relator).
13.2. Ministro-Substituto convocado: Augusto Sherman Cavalcanti.

JORGE OLIVEIRA

Trata-se de representação formulada por Hewlett-Packard Brasil Ltda. acerca de possíveis irregularidades ocorridas durante a fase de lances do processo licitatório Oportunidade 7003520984 da Petróleo Brasileiro S.A - Petrobras (peça 1) . 
2.	A mencionada licitação, que tinha por objeto a aquisição de servidores do tipo "blade" e incluía os serviços de instalação, a prestação de garantia estendida e de treinamento na solução (peça 4, p. 1) , foi realizada no ambiente eletrônico de disputas da Petrobras, denominado "Portal Petronect". Segundo o relato da representante, falhas nesse sistema teriam permitido que a empresa Dell Computadores do Brasil Ltda. se sagrasse vencedora do certame, com um lance irregular de R$ 161.000.000,00, pois teria sido oferecido alguns segundos após o encerramento da etapa concorrencial.
3.	Ao analisar a impugnação da representante, a comissão de licitação verificou, a partir de testes realizados no sistema, que o horário do último lance da vencedora registrado no sistema corresponde ao momento em que os dados foram atualizados no banco de dados e não ao horário em que a licitante efetivamente clicou para ofertar o lance (peça 1, p. 10) . Assim, a contratante manteve o resultado do certame.
4.	 Em análise preliminar (peça 18) , a Secretaria de Fiscalização de Tecnologia da Informação - Sefti analisou a presença dos requisitos para a concessão de medida cautelar para a suspensão da licitação em análise. 
5.	Nesse sentido, foi destacada a presença do fumus boni iuris, levando-se em conta, em especial, o Regulamento de Licitações e Contratos da Petrobras, bem como o edital do certame (peça 4, p. 8) . 
6.	De acordo com a Sefti, o horário do lance a ser registrado no sistema deve ser o horário do efetivo envio da proposta pela licitante e não o horário em que o lance foi processado pelo sistema, em homenagem ao princípio da igualdade previsto no art. 31 da Lei 13.303/2016.
7.	A unidade técnica, por outro lado, não identificou elementos nos autos acerca do periculum in mora.
8.	Dessa forma, ao concordar com a Sefti, conheci da representação, indeferi o pedido de medida cautelar e determinei as oitivas da Petrobras e da licitante vencedora, a empresa Dell Computadores do Brasil (peça 20) .
9.	Efetivadas as referidas oitivas, assim se manifestou, no essencial, conclusivamente a unidade técnica sobre o objeto original desta representação (peça 76) :
"27. A Petrobras foi chamada em primeira oitiva a fim de se manifestar sobre as questões discutidas na presente representação, apresentando elementos que comprovassem, de maneira inequívoca, os momentos exatos em que cada lance foi efetuado, inclusive o lance vencedor, ofertado pela empresa Dell Computadores do Brasil Ltda., a fim de não deixar dúvidas que ele ocorreu em momento anterior ao fim da fase de disputa. Foi solicitado também que a empresa disponibilizasse informações objetivas que pudessem constar dos logs de seus bancos de dados, dos registros de logs dos servidores de aplicação, dos registros de logs de servidores web, entre outros que entendesse suficientes para comprovar que não houve quebra de isonomia entre os participantes da licitação (Ofício 54646/2021, peça 22) .
Em sua manifestação, a estatal alegou que ao clicar no botão para dar o lance, durante o processo licitatório, diversas validações são feitas pelo sistema e, somente após essa fase, a oferta é registrada pelo sistema, com a data e hora sendo gravadas nesse segundo momento (peça 30, p. 2) . A investigação conduzida pela empresa teria concluído ser impossível o envio do lance após o término da fase de disputas, como alega a representante, mas que não poderia precisar em que momento o lance vencedor foi postado no sistema (peça 30, p. 2-3 e peça 31, p. 5-6) . 
Além disso, a Petrobras alega que, após instada por esse Tribunal, promoveu melhorias no sistema, que agora 'passa a exibir tanto o horário de envio do lance como a hora do seu registro no sistema, o que evitará recorrência de situação similar à do leilão 25801' (peça 30, p. 3 e peça 32, p. 2) .
Aduz ainda que a contratação é importante para manter atualizado o parque tecnológico da empresa e substituir servidores em fim de vida útil (peça 30, p. 3-4) e que, em razão do processo licitatório, assinou o contrato com a empresa Dell Computadores do Brasil pelo valor de R$ 168.252.326,51, em 21/9/2021, cuja primeira entrega deve ocorrer em 29/11/2021 (peça 30, p. 5-6 e peça 33) . A diferença entre o valor licitado, R$ 161.000.000,00, e o valor efetivamente contratado, R$ 168.252.326,51, ocorreria em razão de questões tributárias, já que o imposto cobrado no Estado de São Paulo, onde parte dos servidores serão entregues, é maior que o do Estado Rio de Janeiro, onde a licitação foi realizada (peça 30, p. 5) .
Primeira oitiva da empresa Dell Computadores do Brasil Ltda.
A empresa Dell Computadores do Brasil Ltda, por seu turno, alega que sua proposta é a mais vantajosa para a administração, conquanto R$ 500.000,00 mais baixa que a da representante e, alinhando-se às informações já prestadas pela Petrobras, argumenta que seu lance foi dado em momento anterior ao encerramento do leilão, mas que ele teria sido registrado apenas posteriormente, não havendo, assim, razão nos argumentos perpetrados pela empresa Hewlett-Packard Brasil Ltda. (peça 39, p. 1-8) . Solicita o ingresso nos autos como parte interessada (peça 39, p. 9) e a rejeição da presente representação (peça 39, p. 9-10) .
A empresa ainda faz um aditamento à oitiva (peça 41) , mas, em síntese, apresenta os mesmos argumentos já relacionados pela Petrobras.
Análise da primeira oitiva
Muito embora a Petrobras não tenha atendido integralmente à determinação constante do ofício de oitiva, a fim de comprovar de maneira inequívoca que o lance da empresa Dell Computadores do Brasil Ltda tenha sido oferecido antes do encerramento do leilão, por meio de logs de registros de sistema, o argumento trazido pela estatal de que apenas ocorreu um delay no registro da informação no sistema é verossímil. 
A uma, porque as alegações enviadas pela Petrobras e acostadas aos autos são no sentido de que o sistema proibiria lances posteriores ao seu encerramento, com a ressalva de que não foram entregues evidências de tais fatos, como logs, solicitados por esta Corte de Contas. Ademais, trata-se de uma regra de negócio tão basilar que é impensável admitir a ausência de tal controle. A duas, porque não há evidências de que tenha existido qualquer razão ou motivação para a estatal ter preferido um licitante a outro, muito menos que tenha agido de forma a permitir que a situação ocorresse. A três, porque a correção promovida no sistema indicaria, em tese, que a falha teria sido corrigida.
Chama a atenção, no entanto, que os horários registrados no novo sistema corrigido sejam idênticos para os campos 'hora do lance' e 'hora do registro', inclusive os segundos (peça 32, p. 2) :
Quadro 1. Horários dos lances registrados no sistema, após correção
	Data de envio do lance
	Hora de envio do lance
	Hora de registro no sistema

	19/08/2021
	14:03:55
	14:03:55

	20/08/2021
	15:44:57
	15:44:57

	20/08/2021
	15:52:42
	15:52:42

	20/08/2021
	15:53:04
	15:53:04

	20/08/2021
	15:53:24
	15:53:24

Durante a realização da instrução anterior, a fim de agilizar a instrução do presente processo, e tendo em vista a aparente inconsistência na demonstração pela Petrobras de que teria corrigido a falha existente no sistema, a estatal foi questionada a esse respeito, por e-mail, dia 14/10/2021 (peça 43) , e justificou alegando que a diferença mínima entre o horário de envio do lance e de registro no sistema é o comportamento esperado do sistema (peça 51, p. 3) , o que em princípio não faria sentido, tendo em vista que mesmo em servidores rápidos e de baixa latência uma pequena diferença entre os registros ocorreria. 
Assim, foram solicitados relatórios relativos às disputas ocorridas nas licitações processadas entre os dias 18 e 22/10/2021, a fim de que fossem submetidos à análise (peça 51, p. 2) .
Em resposta, a Petrobras informou que no período foram realizados oito leilões e encaminhou documentação anexa que evidenciaria 'a funcionalidade implementada que registra o momento do lance e não apenas o horário final de seu processamento' (peça 51, p. 1) . A empresa complementa a informação com dados relativos a outros quatro leilões ocorridos no período de 1º/11/21 e 3/11/21. A documentação encaminhada está acostada às peças 52-54.
Nas tabelas apresentadas, é possível verificar que a maioria dos lances estão registrados no mesmo horário de envio, mas há situações com delays de 1 segundo (peça 54, p. 5) , 2, 3, 4, e 10 segundos (peça 54, p. 6) , 12 segundos, além de um registro com atraso de 1 minuto e 42 segundos (peça 54, p. 9) . Tal situação, que se aproxima mais de uma situação normal de operação, demonstra que agora o sistema pode explicitar o momento do envio do lance e o do registro no sistema, evitando que situações como as discutidas nesses autos possam se repetir.
Ao que tudo indica, a partir da análise dos autos e das respostas encaminhadas ao Tribunal, a situação ocorreu devido a uma falha na concepção do sistema, inclusive já reportada pela representante em momento anterior à Petrobras, quando da realização da Licitação 7002987780 (peça 1, p. 17) . Essa falha resultaria no registro indevido do horário do término do processamento de cada lance como sendo o horário da realização do lance. 
Ademais, considerando que, aparentemente, a Petrobras já adotou providências com vistas à correção do sistema, prevenindo a ocorrência de problemas semelhantes no futuro, estaria exaurido o interesse público até então existente na presente representação, no que tange a esse ponto, não havendo razão para a sua continuidade. 
À representante caberia buscar eventual reparação na esfera civil em razão da situação causada pela falha no sistema. Ao que tudo indica, a empresa já adotou esse caminho, pois fez chegar ao conhecimento deste Tribunal que impetrou mandado de segurança contra a Petrobras em razão da negativa da estatal em invalidar o lance que a representante considera extemporâneo (peças 49-50) .
Repisa-se, no entanto, em razão de tudo o que foi discutido nesses autos, que tal falha não evidencia irregularidade grave, a ensejar a anulação do certame ou, mesmo, a modificação do seu resultado final por ato deste TCU, tendo em vista a natureza privada dessa demanda, a ser decidida pelo Poder Judiciário competente, ante a ausência de interesse público remanescente, nesse ponto em específico, a ensejar a atuação da Corte de Contas.
Por fim, cumpre destacar que o pedido da empresa Dell Computadores Ltda para ingressar como interessada nos autos perdeu seu objeto na medida em que todas as pessoas físicas ou jurídicas que são chamadas aos autos em sede de oitiva já são consideradas pelo Tribunal como interessadas no processo. Assim, a empresa já figura na situação de interessada neste processo."
10.	Em face do exposto, a Sefti propôs "conhecer da presente representação, satisfeitos os requisitos de admissibilidade previstos nos art. 237 do Regimento Interno deste Tribunal c/c o §2º, do art. 87 da Lei 13.303/2016 e o art. 103, § 1º, da Resolução - TCU 259/2014, para, no mérito, considerá-la improcedente, nos termos alegados pela representante".
11.	Ocorreu que, no curso das análises, a unidade instrutora verificou divergência entre o valor do lance vencedor da licitação e o valor do contrato celebrado entre a Petrobras e a Dell. Depois de efetuar as necessárias diligências acerca desse tema, a Sefti assim se manifestou conclusivamente (peça 76) :
"45. Enquanto o valor final da licitação, vencida pela empresa Dell Computadores do Brasil Ltda. foi de R$ 161.000.000,00, o contrato firmado pela Petrobras com a referida licitante foi de R$ 168.252.326,51, o que significa contratação R$ 7.252.326,51 a maior que o valor da proposta vencedora. É de relevo destacar que o argumento de que a entrega no Estado de São Paulo acarretaria um custo maior em razão da diferença de tributos em relação ao Estado do Rio de Janeiro, cujas planilhas de custo em tese comprovariam isso (peça 33, p. 50-53) , não parece fazer sentido. 
O item 3.1.1.1 do edital (peça 4, p. 3) diz que:
3.1.1.1. O proponente na formação de seu preço deverá considerar todas as despesas e custos, diretos e indiretos, inclusive encargos sociais e trabalhistas, transporte e seguro, bem como os tributos indiretos (PIS, COFINS, ICMS, IPI, ISS e CPRB) quando aplicável, considerando às alíquotas vigentes na data da apresentação da proposta, observando que o lançamento dos valores no portal deve seguir o disposto no item 3.4.2.1.  
E o item 3.4.2.1.4 (peça 4, p. 6) complementa:
3.4.2.1.4. No campo 'Preço' na aba 'Itens' da 'Oportunidade' devem apresentados valores brutos (com todos os tributos + benefícios fiscais + DIFAL + frete se for o caso) . O Portal Eletrônico disponibiliza uma calculadora na página principal para auxílio nos cálculos a serem realizados.
Atenção: A proposta comercial deve conter todos os tributos, incluindo o DIFAL, pois o julgamento considera o menor valor de desembolso na contratação. Ainda que o valor final do contrato contemple somente as alíquotas de DIFAL para os itens que possuem Substituição Tributária, quando o fornecedor fará o devido recolhimento.
Assim, a princípio, não haveria razão para que tais valores sejam repassados à conta da Petrobras.
No entanto, como tal questão não fazia parte do objeto inicial da presente representação, foi necessário realizar a oitiva da Petrobras para que se manifestasse especificamente em relação a tal situação, que poderia estar gerando prejuízo ao erário da ordem de R$ 7.252.326,51. A empresa Dell Computadores do Brasil Ltda., mesmo sem ser instada para tal, se manifestou sobre esse ponto no documento acostado à peça 56, mas, apesar disso, foi novamente chamada aos autos para se manifestar a fim de estabelecer o contraditório do devido processo legal, caso tenha novos argumentos que deseje ponderar.
Segunda oitiva: manifestação da Petrobras e da empresa Dell Computadores do Brasil Ltda.
Em sua manifestação, a Petrobras, após um breve preâmbulo onde contextualiza a questão (peça 65, p. 1-2) , argumenta que a planilha de preços unitários continha apenas a quantidade dos equipamentos a se adquirir, sem definir a distribuição deles entre os três locais de entrega possíveis (dois no Rio de Janeiro e um em São Paulo) . Segundo a empresa, 'é conveniente dispor dessa flexibilidade no contrato, visto que, a depender das demandas da companhia, pode haver alterações no mix de equipamentos disponibilizados para cada CPD' (peça 65, p. 2) .
Além disso, os equipamentos teriam sido classificados pela área administrativa da companhia como 'ativos imobilizados, sem direito a crédito do ICMS', razão pela qual o critério de julgamento utilizado pelo certame foi 'o de menor desembolso para a Petrobras', que consideraria 'o preço bruto somado ao diferencial de alíquota, mesmo quando este não fizer parte do custo do fornecedor por não ser recolhido de forma antecipada por ele, através [do mecanismo] da substituição tributária' (peça 65, p. 2-3) .
E concluiu que (grifos não constam do original) (peça 65, p. 3) :
Como existem diferenças de incidência do Imposto sobre Circulação de Mercadorias e Serviços (ICMS) de acordo com o local da entrega e de forma a não haver dúvidas de licitantes sobre qual carga tributária considerar na elaboração das propostas, a PPU estabeleceu que deveria ser considerado o ICMS para a entrega no Estado do Rio de Janeiro. 
 (...) 
Uma vez que a PPU3 não previa o destino de cada equipamento, foi definido o estado do Rio de Janeiro para equalização das propostas em razão de dois motivos: (i) atualmente o RJ é o estado com a maior alíquota interna de ICMS, por conta disso, salvo situações de exceções fiscais, há uma tendência para que os preços de julgamento para esta unidade da federação representem o maior desembolso para a Petrobras; (ii) a maior parte da demanda da Petrobras se destina a este estado, pois o Rio de Janeiro conta com dois CPDs, enquanto em São Paulo tem apenas um.
 (...) 
As propostas das licitantes foram elaboradas para esta condição, prevendo que todos os equipamentos seriam entregues nos CPDs do Rio de Janeiro, sagrando-se vencedora a proposta da Dell, no valor de R$ 161.000.000,00.
Após, a Petrobras anexa documentação com as orientações para formulação de preços que teria sido entregue para as disputantes (peça 66) . No entanto, após a licitação ter sido encerrada, a Dell teria informado à Petrobras que o Estado do Rio de Janeiro beneficia diversos equipamentos oferecidos pela empresa com redução de alíquota, ao passo que no Estado de São Paulo a quantidade de itens com o mesmo benefício é bem menor, 'o que resultou em preços brutos maiores', já que se optou por celebrar o contrato com valor bruto da PPU desse estado, 'na tentativa de garantir que haverá saldo contratual para adquirir a totalidade dos equipamentos, não importando o destino'. A empresa sustenta que caso a empresa resolva adquirir equipamentos com destino ao Rio de Janeiro, haveria sobra contratual (peça 65, p. 4) .
Após, a defesa da Petrobras apresenta jurisprudência que colacionaria a tese que pretende sustentar (peça 65, p. 4-5) .
A manifestação da empresa Dell Computadores do Brasil Ltda é no mesmo sentido e vai na mesma linha e com os mesmos argumentos da Petrobras (peça 68, p. 1-7) . Aduz, adicionalmente àqueles argumentos, que o ICMS é um imposto indireto em que haveria a necessidade de transferir o ônus para o contribuinte de fato, no caso, a Petrobras (peça 68. p. 7-8) e que 'além disso, esse formato de cotação nivelada para todos os participantes, tomando o Estado do Rio de Janeiro como paradigma ou mesmo adotando valores livres de impostos como critério de julgamento, com posterior ajuste da proposta por ocasião do contrato, é usualmente utilizado pela Petrobrás em seus editais', tendo inclusive a própria representante, entre outras empresas, firmado contrato com a petroleira nesses moldes (peça 68, p. 8-11) .
Análise da segunda oitiva
Em primeiro lugar deve se destacar que, com a redação dada pela Emenda Constitucional 87/2015, o inciso VII, do art. 155 da Constituição Federal possui a seguinte redação:
Art. 155.
 (...) 
VII - nas operações e prestações que destinem bens e serviços a consumidor final, contribuinte ou não do imposto, localizado em outro Estado, adotar-se-á a alíquota interestadual e caberá ao Estado de localização do destinatário o imposto correspondente à diferença entre a alíquota interna do Estado destinatário e a alíquota interestadual.
Em segundo lugar, como forma de uniformizar as propostas, a Petrobras informa que se estabeleceu como critério para cálculo dos impostos que o local de entrega deveria ser considerado como sendo o Estado do Rio de Janeiro, em face de aquela localidade ter a maior incidência da alíquota do ICMS. Nesse caso, se ocorressem entregas no Estado de São Paulo, o argumento inicial é de que haveria sobra contratual, tendo em vista que nesse estado o imposto seria menor. Não fica claro, no entanto, como seria feito esse controle da execução contratual, a fim de verificar a correta aplicação dos tributos de acordo com o local de entrega que seria decidido, a posteriori, dando flexibilidade à Petrobras, segundo a própria empresa.
Apesar disso, após a homologação do contrato, a Dell Computadores do Brasil Ltda alegou que, muito embora a alíquota do Estado do Rio de Janeiro seja maior do que aquela vigente no Estado de São Paulo, a fazenda fluminense ofereceria diversos benefícios fiscais para uma série de equipamentos que seriam entregues (situação 1) . O fisco paulista também ofereceria benefícios fiscais para alguns equipamentos, mas a lista seria menor (situação 2) .  A situação 1 faria com o que custo total do contrato diminuísse, já que o paradigma da proposta eram os próprios valores a preços de entrega no Rio de Janeiro. No entanto, a situação 2, com efeito inverso, teria suplantado a situação 1 pelo valor correspondente à diferença entre o valor licitado e o contratado.
Entretanto, tal argumentação não se sustenta:  se, a princípio, a alíquota do Rio era maior e a proposta (apresentada sem os benefícios fiscais) foi baseada nessa praça para haver sobras, mesmo se tudo fosse entregue em São Paulo, o valor máximo deveria ser o da proposta com base na alíquota carioca. Com os benefícios fiscais os valores deveriam diminuir e não aumentar. No caso do Rio, o desconto seria maior e no caso de São Paulo, menor, mas em qualquer caso o valor seria menor do que os R$ 161.000.000,00.
Além disso, na lista apresentada à peça 33, p. 51-53 não fica claro quais equipamentos estariam em um caso ou outro (situação 1 ou 2) . Inclusive, naquela tabela, não há como se inferir como se chegaria ao valor contratado a partir da proposta apresentada à Petrobras, no valor de R$ 161.000.000,00, a fim de aferir se a diferença se daria apenas por questões tributárias, como alegam a contratada e a petroleira. Ou seja, não há uma demonstração que apresente de maneira segura como se chegou aos valores contratuais a partir do valor da proposta e que a diferença é atribuível à combinação das situações 1 e 2, acima demonstradas. 
Cumpre destacar que o art. 134 da Lei 14.133/2021, estatui que (grifos não constam do original) :
Art. 134. Os preços contratados serão alterados, para mais ou para menos, conforme o caso, se houver, após a data da apresentação da proposta, criação, alteração ou extinção de quaisquer tributos ou encargos legais ou a superveniência de disposições legais, com comprovada repercussão sobre os preços contratados.
No presente caso, os fatos supervenientes foram benefícios fiscais, o que geraria descontos e não acréscimos no valor da proposta homologada. Outrossim, é pouco provável que a empresa do porte da Dell Computadores não soubesse dos benefícios fiscais a que tinha direito, a fim de alegar tal situação apenas no momento da assinatura do contrato.
Desse modo, não é possível acatar a argumentação apresentada a fim de dar legitimidade ao valor contratado, razão pela qual propor-se-á determinar à Petrobras que se abstenha de realizar pagamentos nesse contrato que excedam os valores licitados, no montante de R$ 161.000.000,00, procedendo à glosa dos R$ 7.252.326,51 indevidamente lá incluídos, sob pena de causar enriquecimento ilícito à contratada, nos termos do art. 884 do Código Civil, enviando ao Tribunal, no prazo de 90 dias, evidências da retenção. Além disso, caso seja observada a reincidência da irregularidade apontada, o Tribunal poderá eventualmente multar os gestores com fulcro no art. 209 §1º c/c art. 268, I, do RI/TCU, razão pela qual devem ser alertados sobre essa possibilidade.
Ademais, caso esses valores já tenham sido pagos, determinar à Petrobras a instauração de processo de tomada de contas especial a fim de apurar a responsabilidade pelos pagamentos, encaminhando os resultados ao Tribunal no prazo previsto no art. 11 da IN 71/2012, com a redação dada pela IN 76/2016.
 Por fim, cumpre destacar que, nos termos do inciso II, do §2º, do art. 14, da Resolução 315/2020, não se oportunizará, in casu, a construção participativa nesta deliberação, em razão do risco ao erário de que o conhecimento prévio das propostas pode causar.
No mesmo bojo, tendo em vista a alegação da empresa Dell (parágrafo 55) de que o método de ajuste posterior da proposta por ocasião do contrato é usualmente utilizado pela Petrobrás em seus editais, tendo inclusive a própria representante, entre outras empresas, firmado contrato com a petroleira nesses moldes, será proposto dar ciência à empresa de que tal prática afronta os itens 3.1.1.1 e 3.4.2.1.4 do Edital da Oportunidade 7003520984 da Petrobras, além de descumprir o previsto no art. 134 da Lei 14.133/2021 e potencialmente poderá ocasionar enriquecimento ilícito da contratada, nos termos do art. 884 do Código Civil.
Propor-se-á, também, recomendar à unidade de auditoria interna da Petrobras que faça um levantamento dos contratos firmados nas condições descritas nessa instrução nos últimos 5 anos e adote as medidas cabíveis para o ressarcimento de valores eventualmente pagos a maior, além de  recomendar à Petrobras que implemente controles em seu processo de contratação para evitar a prática de ajuste tributário na fase de assinatura dos contratos, mantendo os valores efetivamente homologados nos certames licitatórios."
12.	A Sefti, então, propôs (peça 76) : 
"44.1. determinar à Petrobras S/A, com fundamento no art. 4º, inciso II, da Resolução-TCU 315, de 2020, que se abstenha de realizar pagamentos no Contrato 4600653746 que excedam os valores licitados (Oportunidade 7003520984) , no montante de R$ 161.000.000,00, procedendo à glosa dos R$ 7.252.326,51 indevidamente lá incluídos, mantendo-se os quantitativos oferecidos na proposta, sob pena de causar enriquecimento ilícito à contratada, nos termos do art. 884 do Código Civil, enviando ao Tribunal, no prazo de 90 dias, evidências da retenção;
28.1.1. caso os valores mencionados no item 80.3 supra já tenham sido pagos, determinar à Petrobras a instauração de processo de tomada de contas especial a fim de apurar a responsabilidade pelos pagamentos, encaminhando os resultados ao Tribunal no prazo previsto no art. 11 da IN 71/2012, com a redação dada pela IN 76/2016;
dar ciência, com fundamento no art. 9º, I, da Resolução-TCU 315, de 2020, à Petrobras que o método de ajuste posterior da proposta por ocasião do contrato só pode se referir a tributos instituídos ou suprimidos de forma superveniente à homologação do procedimento licitatório e nos exatos montantes que foram objeto de incidência ou desoneração, sob pena de violação do art. 134 da Lei 14.133/2021, e potencialmente causando enriquecimento ilícito da contratada, nos termos do art. 884 do Código Civil, alertando-a que, caso seja observada a reincidência da irregularidade apontada, o Tribunal poderá eventualmente multar os gestores com fulcro no art. 209 §1º c/c art. 268, I, do RI/TCU;
recomendar, com fundamento no art. 11, da Resolução-TCU 315, de 2020, à unidade de auditoria interna da Petrobras que faça um levantamento dos contratos firmados nas condições descritas nessa instrução nos últimos 5 anos e adote as medidas cabíveis para o ressarcimento de valores eventualmente pagos a maior;
recomendar, com fundamento no art. 11, da Resolução-TCU 315, de 2020, à Petrobras que implemente controles em seu processo de contratação para evitar a prática de ajuste tributário na fase de assinatura dos contratos, mantendo os valores efetivamente homologados nos certames licitatórios;
nos termos do art. 8º da Resolução-TCU 315, de 2020, fazer constar, na ata da sessão em que estes autos forem apreciados, comunicação do relator ao colegiado no sentido de monitorar as recomendações contidas nos itens 80.5 e 80.6, supra;
dar conhecimento do acórdão que vier a ser proferido à empresa representante, à empresa contratada e à Petrobras, destacando que o relatório e o voto que fundamentam a deliberação ora encaminhada podem ser acessados por meio do endereço eletrônico www.tcu.gov.br/acordaos; e 
após o julgamento, restituir aos autos à Sefti para verificação dos itens 80.3 e/ou 80.3.1, supra."
	É o relatório.

Rodrigo dos Santos Ferreira (377.489/OAB-SP), Gabriella Rosa Bresciani Rigo (299.069/OAB-SP), Jose Vicente Cera Junior (155962/OAB-SP), Reynaldo Delfini Cera (217.531/OAB-SP), Kelly Cristina Osano dos Santos (269.691/OAB-SP), Daniel Escudeiro (168.015/OAB-SP), Daniela Paiva Brito, Denis Ricoy Bassi (249.960/OAB-SP) e Bruno Dollinger Fanti (350.607/OAB-SP), representando Dell Computadores do Brasil Ltda; Hélio Siqueira Júnior (62.929/OAB-RJ), Eduardo Luiz Ferreira Araújo de Souza (54217/OAB-DF), Alberto Figueiredo Neto (4273/OAB-SE), Taísa Oliveira Maciel (118.488/OAB-RJ), Viviane do Nascimento Pereira Sá (130.645/OAB-RJ) e Marco Aurelio Ferreira Martins (194.793/OAB-SP), representando Petróleo Brasileiro S.a.; Fernando Moreira Drummond Teixeira (108112/OAB-MG), representando Hewlett-packard Brasil Ltda.

Não atuou

REPRESENTAÇÃO. SUPOSTA ILEGALIDADE DECORRENTE DA ACEITAÇÃO DE LANCE APÓS A FASE DE LANCES EM LICITAÇÃO. IMPROCEDÊNCIA. MELHORIAS IMPLEMENTADAS PELA PETROBRAS. IRREGULARIDADE DECORRENTE DE DIVERGÊNCIA DE VALORES ENTRE O LANCE VENCEDOR E O CONTRATO. CIÊNCIA.

REPRESENTAÇÃO (REPR)

Secretaria de Fiscalização de Tecnologia da Informação (Sefti)

Tratam os autos de representação formulada por Hewlett-Packard Brasil Ltda. acerca de possíveis irregularidades ocorridas durante a fase de lances do processo licitatório Oportunidade 7003520984 da Petróleo Brasileiro S.A - Petrobras. 
2.	A mencionada licitação, que tinha por objeto a aquisição de servidores do tipo "blade" e incluía os serviços de instalação, a prestação de garantia estendida e de treinamento na solução, foi realizada no ambiente eletrônico de disputas da Petrobras, denominado "Portal Petronect". Segundo a representante, falhas nesse sistema permitiram que a empresa Dell Computadores do Brasil Ltda. se sagrasse vencedora do certame, com um lance irregular de R$ 161.000.000,00, pois teria sido oferecido alguns segundos após o encerramento da etapa concorrencial.
3.	Ao analisar a impugnação do resultado do certame, a comissão de licitação verificou, a partir de testes realizados no sistema, que o horário do último lance da vencedora registrado corresponde ao momento em que os dados foram atualizados no banco de dados e não ao horário em que a licitante efetivamente ofertou o lance (peça 1, p. 10) . Assim, a contratante manteve o resultado do certame.
4.	Depois de efetuadas as diligências pertinentes, a Secretaria de Fiscalização de Tecnologia da Informação - Sefti considerou verossímil o argumento da Estatal de que houve apenas um atraso no sistema entre o envio do lance e seu respectivo registro no sistema, destacando os seguintes argumentos:
"28. A uma, porque as alegações enviadas pela Petrobras e acostadas aos autos são no sentido de que o sistema proibiria lances posteriores ao seu encerramento, com a ressalva de que não foram entregues evidências de tais fatos, como logs, solicitados por esta Corte de Contas. Ademais, trata-se de uma regra de negócio tão basilar que é impensável admitir a ausência de tal controle. A duas, porque não há evidências de que tenha existido qualquer razão ou motivação para a estatal ter preferido um licitante a outro, muito menos que tenha agido de forma a permitir que a situação ocorresse. A três, porque a correção promovida no sistema indicaria, em tese, que a falha teria sido corrigida.
[...]
40. Ao que tudo indica, a partir da análise dos autos e das respostas encaminhadas ao Tribunal, a situação ocorreu devido a uma falha na concepção do sistema, inclusive já reportada pela representante em momento anterior à Petrobras, quando da realização da Licitação 7002987780 (peça 1, p. 17) . Essa falha resultaria no registro indevido do horário do término do processamento de cada lance como sendo o horário da realização do lance. 
41. Ademais, considerando que, aparentemente, a Petrobras já adotou providências com vistas à correção do sistema, prevenindo a ocorrência de problemas semelhantes no futuro, estaria exaurido o interesse público até então existente na presente representação, no que tange a esse ponto, não havendo razão para a sua continuidade."
5.	A Sefti, então, propôs conhecer a representação e, no mérito, considerá-la improcedente.
6.	Estou de acordo com as análises e conclusões efetuadas pela unidade instrutora, as quais incorporo aos fundamentos de minha decisão.
7.	Em que pese a ausência da demonstração integral e inequívoca por parte da Petrobras acerca dos horários exatos em que os lances foram efetivamente enviados pelos licitantes no âmbito do sistema Petronect, os elementos apresentados pela Sefti são suficientes, no caso em exame, para afastar a falha denunciada.
8.	A unidade instrutora, contudo, no curso da instrução processual, constatou divergência entre o valor do lance vendedor (R$ 161 milhões) e o valor do respectivo contrato celebrado (R$ 168 milhões, aproximadamente) .
9.	Conforme apresentado no relatório precedente, a Petrobras e a Dell alegaram, em síntese, que:
	a) como os equipamentos foram classificados como "ativos imobilizados, sem direito a crédito do ICMS", o critério de julgamento previsto em edital foi o de menor desembolso pela Petrobras, que considerava o preço bruto, com todos os impostos, inclusive o diferencial de alíquota interestadual de ICMS - Difal, e benefícios tributários;
	b) a planilha de preços unitários - PPU elaborada pela Estatal continha a quantidade de equipamentos a ser adquiridos, mas não informava onde cada um deveria ser entregue (Rio de Janeiro ou São Paulo) . Segundo a Petrobras, essa lacuna oportuniza a empresa a alterar o mix de equipamentos a serem disponibilizados para cada centro de processamento de dados no momento da execução contratual;
	c) ante as diferentes alíquotas de ICMS incidentes em razão do local da entrega dos equipamentos e com vistas a equalizar as bases de cálculo desse tributo nas propostas dos licitantes, a Petrobras orientou que as propostas considerassem o Estado do Rio de Janeiro como o local de destino dos bens, pois seria o estado com maior alíquota interna de ICMS e a maior parte dos equipamentos efetivamente seria destinada a esse estado;
	d) após a licitação ter sido encerrada e a Petrobrás ter definido o local de entrega de cada equipamento, a Dell informou que o Estado do Rio de Janeiro beneficia diversos equipamentos oferecidos pela empresa com redução de alíquota, ao passo que no Estado de São Paulo a quantidade de itens com o mesmo benefício é bem menor, o que resultou em preços brutos maiores que o lance ofertado; e
	e) esse formato de cotação nivelada para todos os participantes, tomando o Estado do Rio de Janeiro como paradigma ou mesmo adotando valores livres de impostos como critério de julgamento, com posterior ajuste da proposta por ocasião do contrato, é usualmente utilizado pela Petrobrás em seus editais, tendo inclusive a própria representante, entre outras empresas, firmado contrato com a petroleira nesses moldes.
10.	A Sefti considerou irregular a celebração do contrato com valor acima do lance ofertado, razão pela qual propôs que o Tribunal determine à Petrobras que se abstenha de realizar pagamentos que excedem o valor ofertado pela Dell no montante de R$ 161 milhões. Caso já tenham sido pagos, a unidade técnica sugeriu que seja determinada a instauração, pela Estatal, de Tomada de Contas Especial.
11.	Ademais, a unidade técnica propôs, em síntese:
	a) que seja recomendado ao controle interno da Petrobras que faça um levantamento dos contratos firmados nas mesmas condições identificadas nestes autos e adote as medidas cabíveis para o ressarcimento de valores eventualmente pagos a maior;
	b) que seja dado ciência à Petrobras que o método de ajuste posterior da proposta por ocasião do contrato só pode se referir a tributos instituídos ou suprimidos de forma superveniente à homologação do procedimento licitatório e nos exatos montantes que foram objeto de incidência ou desoneração, sob pena de violação do art. 134 da Lei 14.133/2021; e
	c) que seja recomendado à Estatal que implemente controles em seu processo de contratação para evitar a prática de ajuste tributário na fase de assinatura dos contratos, mantendo os valores efetivamente homologados nos certames licitatórios.
12.	Estou de acordo quanto à irregularidade do procedimento de ajuste de preços adotado pela Petrobras quando da celebração contratual. Discordo, porém, dos encaminhamentos propostos pela unidade técnica, pelas razões a seguir apresentadas.
13.	Conforme previsto no edital do certame, o critério de julgamento era o de "menor preço por total", incluindo, portanto, todos os tributos e considerando todos os eventuais benefícios tributários, destacando-se que a aquisição não geraria créditos de ICMS em favor da Estatal. Ademais, o regime de execução seria o de "empreitada por preço global".
14.	Dessa forma, considerando as diferenças de alíquotas do ICMS entre a origem e o destino dos equipamentos, além do impacto dos benefícios tributários dos Estados de destino dos bens, a prévia definição do local de entrega de cada equipamento era medida imperativa para dar efeito concreto ao critério de julgamento do certame e ao regime de execução do contrato.
15.	A medida adotada pela Petrobras em definir fictamente o Estado do Rio de Janeiro como destino final de todos os equipamentos gera distorção nos valores das propostas apresentadas pelos licitantes quando da efetiva execução contratual e, por conseguinte, potencial impacto no próprio resultado do certame. Isto é, da mesma forma que a posterior definição dos efetivos locais de entrega dos bens ocasionou aumento dos preços ofertados pela Dell, hipoteticamente, essa medida poderia ter gerado reduções nos valores ofertados por outro licitante, o que, em tese, poderia modificar o resultado da licitação.
16.	Essa situação hipotética teria maior probabilidade de ocorrência no caso concreto, pois cada licitante pôde ofertar soluções com equipamentos diferentes e, então, sujeitos a benefícios tributários em um Estado da Federação e em outro não. Inclusive, sabendo o destino final dos equipamentos, os licitantes poderiam montar suas propostas técnicas com soluções de equipamentos que tivessem melhores benefícios tributários, por exemplo, em busca da melhor proposta financeira. 
17.	Nesse sentido, vale o destaque de que a diferença entre o preço global ofertado pela Dell, vencedora do certamente, e a representante, segunda colocada, foi de apenas R$ 500 mil. Porém, após a definição dos locais efetivos de entrega dos bens, o preço da vencedora foi majorado em mais de R$ 7,2 milhões.
18.	Em audiência realizada em meu gabinete, os representantes da Petrobras alegaram não ser possível estimar qual teria sido o valor das propostas dos licitantes caso adotado o destino final efetivo dos equipamentos. Ou seja, não é possível indicar se a classificação das propostas teria se mantido ante a posterior definição do destino dos equipamentos. 
19.	Assim, apesar do alegado benefício à Petrobras decorrente da flexibilidade na definição do destino efetivo dos equipamentos apenas após a homologação do certame, esse procedimento pode distorcer os preços ofertados na licitação e, então, impactar indevidamente o respectivo resultado. Essa medida, portanto, não está aderente ao critério de julgamento e ao regime de execução estabelecido no edital do certame.
19.	Dessa forma, deve ser dada ciência à Petrobras de que, nos certames em que o critério de julgamento for "menor preço por total", incluindo todos os impostos e benefícios tributários, especialmente para a aquisição de bens que não geram crédito do Imposto sobre Circulação de Mercadorias e Serviços - ICMS, é necessária a indicação, no edital da licitação, para fins de elaboração das propostas pelos licitantes, do local da entrega do objeto a ser contratado, sendo, portanto, irregular o procedimento de indicação do referido local somente por ocasião da celebração do contrato com ajuste proposta vencedora.
20.	Por outro lado, discordo da sugestão da unidade instrutora para que a Petrobrás retenha pagamentos acima do valor ofertado pela Dell ou, caso já tenha efetuado o pagamento no valor total contratado, instaure TCE.
21.	Conforme consta dos autos, foi a própria estatal quem orientou os licitantes a considerarem o Estado do Rio de Janeiro como o local ficto para entrega dos bens. Efetivamente, não constou do edital do certame a quantidade de cada item a ser entregue no Rio de Janeiro e em São Paulo. Ademais, a alteração efetuada quando da celebração do contrato considerou tão somente o impacto tributário do ICMS nos preços ofertados na licitação, não havendo, portanto, indícios de enriquecimento ilícito por parte da empresa contratada.
22.	A Petrobrás informou que, dos R$ 168 milhões contratados, R$ 104 milhões já foram executados (62%) , sendo que 88% do executado foi entregue no Estado do Rio de Janeiro, local de destino base para elaboração das propostas da licitação. Assim, ante a impossibilidade que já destaquei para a efetivação de novo cálculo das propostas dos licitantes, esses dados sugerem baixo risco de possível dano ao Erário decorrente da seleção de proposta que não seria a melhor para a Estatal.
23.	Dessa forma, apesar da irregularidade e dos riscos associados ao procedimento adotado pela estatal, levando-se em conta o caso concreto em exame, não verifico elementos suficientes para a retenção de valores nem para a instauração de TCE.
24.	Cabe destacar que, conforme alegado pela Estatal, o procedimento em exame já foi objeto de avaliação pelo Tribunal no âmbito do Acórdão 2173/2020-TCU-Plenário, o que reforça a importância de que a providência a ser adotada seja prospectiva.  
	Ante o exposto, VOTO por que este Colegiado adote como acórdão a minuta que ora submeto a sua deliberação.
TCU, Sala das Sessões, em 22 de fevereiro de 2022.
JORGE OLIVEIRA 
Relator